【裁判字號】    90,訴,446
【裁判日期】    920829
【裁判案由】    業務過失致死等
【裁判全文】
臺灣新竹地方法院刑事判決                            九十年度訴字第四四六號
    公  訴  人  臺灣新竹地方法院檢察署檢察官
    被      告  己○○
    選任辯護人  鄭勵堅律師
    被      告  丙○○
    選任辯護人  羅秉成律師
                溫欽彥律師
                魏順華律師
右列被告等因業務過失致死等案件，經檢察官提起公訴（九十年度偵字第三一二二號
、九十年度偵字第三七八四號），本院判決如左：
    主  文
己○○從事業務之人，因業務上之過失致人於死，處有期徒刑壹年拾月。緩刑伍年。
丙○○從事業務之人，因業務上之過失致人於死，處有期徒刑壹年伍月。緩刑肆年。
    事  實
一、己○○係位於新竹縣湖口鄉○○村○○路一號福國工業股份有限公司（下稱福國
    公司）生產課長，迄民國九十年五月間，業已進入福國公司工作十九年，並負責
    福國公司工廠內六噸反應槽之製造生產工作，係從事業務之人。丙○○為學有化
    工專才之專業人士，福國公司於七十年間設立時，丙○○係原始股東之一，自八
    十三年起擔任福國公司之顧問，八十七年接任福國公司總經理一職，九十年一月
    一日起擔任福國公司之董事長，亦為從事業務之人。
二、福國公司自設立後不久，即開始生產「水膠」產品。福國公司工廠內六噸反應槽
    生產之「水膠」產品，生產過程中須加入四種單體，即「丙烯酸ＡＡ」、「甲基
    丙烯酸ＭＡＡ」、「丙烯酸甲酯ＭＡ」、「丙烯ＡＮ」，以溶液聚合反應，反
    應溶劑則含「甲醇」、「異丙醇」，以「過氧化苯甲醯ＢＰＯ」起使反應，此反
    應之產品為丙烯酸樹脂，加水稀釋後成為水膠。由於該產品在操作過程中，反應
    物中如「丙烯酸甲酯ＭＡ」、「丙烯酸ＡＡ」與「甲基丙烯酸ＭＡＡ」等均為丙
    烯酸系列物質，當遇到過氧化物、強酸、強鹼或是鐵離子，均可能引發快速聚合
    ，而放出大量熱量，溫度上升，壓力隨之上升而高於外界大氣壓力，隨後湧出大
    量蒸氣雲造成爆炸，具有類似爆裂物之危險，反應物質化學特性如表一所示。而
  「過氧化苯甲醯ＢＰＯ」為過氧化物，加熱到攝氏七五度至一百度時會發生熱分
    解反應，亦可釋放出大量熱量，因此反應器冷卻系統之設計與施工，應有足夠之
    冷卻能力設施，並定期檢查，當溫度上升至失控之反應臨界溫度攝氏八十度時，
    則應採取有效降溫、適當之緊急停步驟，將反應器冷卻停。福國公司工廠對
    此雖設有反應器冷卻系統，當反應即將失控時，可緊急對頂蓋噴水，並以打開Ｖ
    六閥之加壓強制注水方式而即時終止連鎖反應，且曾對工廠員工施以員工訓練，
    但福國公司負責人丙○○就己○○是否確實完整了解上開Ｖ六緊急停注水功能
    ，並未善盡監督之責，又丙○○對於緊急應變計劃及緊急應變停步驟，並未提
    供書面資料可供員工平日研悉或於緊急事故發生時依據該等資料操作，以避免事
    故擴大，且工廠內每一反應槽均僅指派一位員工負責，如有操作疏失，無另一人
    可協助提醒監控。於上開情況下，九十年五月十八日上午十時許，己○○單獨負
    責操作福國公司工廠內之六噸反應槽生產「水膠」，陸續投入單體「丙烯酸ＡＡ
    」一百七十公斤、「甲基丙烯酸ＭＡＡ」三十多公斤、「丙烯酸甲酯ＭＡ」一噸
    半、「丙烯ＡＮ」二十公斤、「甲醇」一二九０公斤、「異丙醇」三百七十公
    斤及「過氧化苯甲醯ＢＰＯ」五點六公斤等原料，經聚合反應後，同日下午一時
    許，六噸反應槽溫度升至攝氏六十至六十五度而達到反應點，之後六噸反應槽之
    溫度繼續上升，己○○雖將冷卻系統之開關打開，但溫度仍持續上升，待上升至
    失控之臨界反應溫度攝氏八十度時，己○○雖受過訓練，且要求負責一噸及二噸
    八反應槽之辛○○將純水開關閥切換，俾其將純水灌入六噸反應槽中降溫，但疏
    未注意應開啟Ｖ六閥緊急停注水，導致緊急停無效，六噸反應爐溫度過熱無
    法控制，且如前述，該六噸反應槽僅己○○一人負責，故當時亦無人可協助提醒
    己○○操作方面有上開疏失，又當時廠長戊○○、負責人丙○○均不在現場，福
    國公司本身復無關於緊急應變計劃及緊急應變停步驟之書面資料，全廠員工無
    人知曉如何有效控制以免事故擴大，迄同日下午一時二十四分許，六噸槽之引火
    性液體蒸氣外洩而引發一連串之爆炸反應，爆炸威力高達八百至二千磅之ＴＮＴ
    當量，炸燬下列現有人所在之建築物，且炸燬或震燬下列各人之財物，致生公共
    危險，又造成任職於普利司通股份有限公司之菲律賓籍勞工ＰＡＣＩＡ  ＥＮＲ
    ＩＣＯＭＵＴＵＣ因爆炸受有神經性休克合併全身四度燒灼傷而死亡。其中炸燬
    現有人所在之建築物部分，包括位於上址之福國公司工廠、位於新竹縣湖口鄉（
    以下所載皆位於新竹縣湖口鄉，故省略此部份行政區域之記載，僅記載路名）莊
    敬路普利司通公司之外籍勞工宿舍以及位於莊敬路之凱力公司工廠。炸燬或震燬
    各人財物方面，包括：位於莊敬路普利司通股份有限公司之圍牆與工廠設備、產
    品，位於文化路晶揚科技股份有限公司無塵室之玻璃、設備、晶圓產品，位於文
    化路乙○○○股份有限公司之工廠設備、玻璃及產品，位於文化路甲○○○股份
    有限公司之圍牆與工廠內之設備及產品，位於文化路和鑫光電股份有限公司之設
    備及玻璃，位於文化路和立聯合股份有限公司工廠之設備及玻璃，位於文化路豪
    森公司之工廠設備及產品，位於莊敬路允力公司之工廠設備及產品，位於復興路
    長春樹脂公司之工廠設備及產品，位於仁政路之盛翔公司、恩良公司、晨星公司
    之玻璃，位於文化路之士林電機公司、瑞林電機公司、富士達公司、崇越石英公
    司、矽宇公司之玻璃，位於莊敬路之花王公司之玻璃，位於自強路之勤茂公司、
    荏原公司、原聚公司之玻璃，位於中華路之三陽公司之玻璃，附件一所示位於鳳
    山村村民之門窗，附件二所示車輛之鈑金、玻璃與車窗。另上述爆炸亦造成附件
    三所示之吳昌漢等人受到輕重傷，然均未據告訴（其中吳昌漢右眼球因爆炸而破
    裂，張亮智因爆炸而頸動脈破裂，蔡美雲受到重殘，其餘均係輕傷）。
三、案經晶揚科技股份有限公司告訴暨新竹縣警察局竹北分局報請臺灣新竹地方法院
    檢察署檢察官相驗後偵查起訴。
    理  由
一、訊據被告己○○、丙○○固均坦認渠等分係福國公司之生產課長與負責人，任職
    期間確如右揭事實一所載，被告丙○○並具有化工之專業，而九十年五月十八日
    下午一時二十四分許，被告己○○負責操作之六噸反應槽溫度達到攝氏八十度，
    溫度過熱無法控制而引發爆炸，炸燬右揭事實二所載之現有人所在之建築物，且
    炸燬或震燬右揭事實二所載之各人之財物，並造成任職於普利司通股份有限公司
    之菲律賓籍勞工ＰＡＣＩＡ  ＥＮＲＩＣＯ  ＭＵＴＵＣ因爆炸受有神經性休克
    合併全身四度燒灼傷而死亡，以及吳昌漢等人分受輕重傷等之事實，但被告己○○、丙○○均否認有何過失。被告己○○辯稱：其不知六噸反應槽溫度過高時要
    開啟Ｖ六閥緊急停注水，被告丙○○、福國公司廠長戊○○都沒有教過，公司
    亦未施以這方面之訓練，其根本沒有注意能力，並於九十一年三月十五日庭訊時
    提出自述狀辯明福國公司工廠內之生產情形。被告丙○○辯稱：本件案發時，其
    甫接任董事長一職不久，而福國公司係採廠長制，舉凡勞工人員之職務及安全教
    育訓練、廠內員工人事及調度、機器設備安全設施之檢查、維修等廠務全般事務
    ，依公司之分層負責制度，概由福國公司之執行董事兼廠長戊○○負責，據廠長
    戊○○告稱其就包括本件六噸反應槽之安全設施完備、勞安訓練及檢查均有所做
    為，且被告己○○對引起本件爆炸之六噸反應槽有長達十餘年之工作經驗，對該
    機器設備如何操作，各項機器元件之功能及其安全設施至為熟稔，且亦知該機器
    之Ｖ６閥緊急停車開關如何操作，是本件事故應係被告己○○一時疏忽所致，被
    告丙○○並無過失責任等語。
二、查九十年五月十八日下午一時二十四分許，被告己○○負責操作之六噸反應槽溫
    度達到攝氏八十度，溫度過熱無法控制而引發爆炸，炸燬右揭事實二所載之現有
    人所在之建築物，炸燬或震燬右揭事實二所載之各人之財物，並造成任職於普利
    司通股份有限公司之菲律賓籍勞工ＰＡＣＩＡ  ＥＮＲＩＣＯ  ＭＵＴＵＣ因爆
    炸受有神經性休克合併全身四度燒灼傷而死亡，以及吳昌漢等人分受輕重傷等之
    事實，業據被告己○○、丙○○自承在卷，核與證人即福國公司員工許昭蓉、賴
    美珍、壬○○、黃秋美、鄒孟鋒、庚○○、丁○○等人證述情節相符，並有現場
    照片、、附件一、二、三所示之和解書暨受害明細資料、附近工廠被波及損壞平
    面圖等附卷可稽，而菲律賓籍勞工ＰＡＣＩＡ  ＥＮＲＩＣＯ  ＭＵＴＵＣ確因
    前述爆炸受到神經性休克合併全身四度燒灼傷而死亡，亦經公訴人督同法醫檢驗
    員相驗屬實，製有相驗筆錄、相驗屍體證明書、驗斷書在卷可按，而ＰＡＣＩＡ
    ＥＮＲＩＣＯ  ＭＵＴＵＣ之身分亦有護照影本、行政院勞工委員會核准聘僱函
    與健康檢查准予備查函以及關於ＤＮＡ鑑定之法務部調查局鑑定通知書附卷足資
    確定。
三、次查，本件爆炸事故之原因經新竹縣政府環境保護局委請工業技術研究院環境與
    安全衛生發展中心鑑定，認為：「引發爆炸之主要原因為未有效冷卻反應器（即
    前述六噸反應槽））所致，雖有可能原因為原料錯誤、停水、停電（攪拌系統失
    效）等，但皆為操作上應注意之要項，且最終可用適當的緊急停步驟，將反應
    器冷卻停，由事後發現，本反應器已裝設緊急停（緊急注水冷卻）系統，但
    事故當天卻未發生功效‧‧由生弘機電公司之圖說，顯示已安裝純水加壓幫浦可
    緊急注水之用，然而從附件三之丙○○先生、戊○○先生及己○○先生對於反應
    器緊急停程序及設備之說明圖發現，何、林兩位先生對於Ｖ６開關閥之用途，
    除可於平時反應後作注水稀釋外，也兼做反應中緊急停注水用，而胡先生則不
    知Ｖ６閥可供緊急停注水，且於調查階段之說明也自白未採取開啟Ｖ６緊急停
    注水，以致緊急停無效而引發失控及爆炸反應。由此可知Ｖ６開關閥應開啟
    而未開啟為反應擴大危害之主要關鍵步驟‧‧本次事故最主要之關鍵之一，仍在
    於工廠本身是否有緊急應變計劃及緊急應變停步驟等書面化資料，並確實進行
    員工訓練。由於生產課長自白不知緊急停步驟，且其他員工表示均不知情，在
    該日廠長不在現場而有緊急事故時，全廠員工無人知道如何有效控制反應以避免
    事故擴大，且該反應槽操作幾乎是只有一個人負責一座槽，如有操作疏失，無另
    一人可協助提醒，雖有外勞協助生產，由於危害認知之不足，只能作較不關鍵之
    工作。因此對於具失控／爆炸性之反應槽，未能以至少二人且完全了解反應器操
    作及緊急應變停步驟之員工來監控，並輔以自動控制設備協助，為本次爆炸事
    故發生的原因之一‧‧伍、結論本次事故，可確定者為生產課長未依規定開啟Ｖ
    ６緊急停開關閥，導致反應溫度過熱無法控制而引發一連串之爆炸反應，且爆
    炸威力達８００至２０００磅之ＴＮＴ當量，而造成附近工廠人員、設備之重大
    損失，在工研院環安中心參與事故現場應變諮詢及災因調查之過程中，發現福國
    公司在員工訓練及應變技能之教導不足，以致未能及時阻止事故擴大，導致福國
    化工本身及鄰近廠商、民眾之重大損失，此為未來類似工廠操作及相關政府單位
    輔導，應警惕並深醒之重點」，有該中心九十年六月二十日出具之「福國化工爆
    炸案毒化物安全諮詢之災因鑑定及影響分析報告」一份附卷可參。查工業技術研
    究院環境與安全衛生發展中心乃公正、專業、獨立之鑑定機構，與被告二人復無
    淵源，已據渠等供明在卷，職是，該中心出具之上開災因鑑定及影響分析報告，
    至屬可採。雖被告己○○於九十一年三月十五日庭訊時提出自述狀辯明福國公司
    工廠內之生產情形，然經本院將之函詢前述鑑定機構是否對於先前之鑑定結果造
    成影響，工業技術研究院已於九十二年一月十六日以（九二）工研院技字第００
    ００八００號函覆並無影響，亦有此揭函文在卷可憑。是以，本件爆炸事故之發
    生原因確如上開災因鑑定及影響分析報告所示，洵堪確定。
四、被告己○○雖辯稱公司未教導過，故其不具有注意能力。惟查，被告己○○任職
    福國公司期間曾經接受新竹縣毒性化學物質災害聯防小組第二小組訓練、防火管
    理人員訓練、特定化學作業主管人員訓練，有新竹縣毒性化學物質災害聯防小組
    第二小組組員名冊、新竹縣消防局九十年七月三日九０竹縣預字第三一七四號函
    所附之新竹縣警察局防火管理人員訓練簽到名冊、受訓合格證書、合格人員名冊
    ，新竹縣工業會舉辦之「特定化學作業主管人員訓練班」學員名冊、訓練計劃、
    結業證書等在卷可查（見九十年度偵字第三一二二號卷第二二四至二三七頁、第
    三二四至三四一頁），已據被告己○○供明在卷。其次，證人即負責二噸八與一
    噸之二個反應槽之辛○○證稱：其知道Ｖ６是灌入純水之開關閥，其所負責的反
    應槽也有類似之開關閥，其負責的是要把鍋蓋打開接水管灌入純水，廠長戊○○
    曾口頭講過緊急應變計劃，平常碰到狀況時，廠長也會提示如何處理，亦曾告知
    我們操作反應槽的員工溫度過高應如何處置，事故當天被告己○○曾說需要用到
    純水，要其幫忙切換純水閥，好讓他所負責之區域可以用，其有幫忙切換過去，
    切換過去Ｖ６閥就可以使用了（見本院九十一年二月二十五日訊問筆錄）。綜上
    ，被告己○○既受過相關訓練，負責其他反應槽之同事又知悉知道Ｖ６是灌入純
    水之開關閥，事故發生前證人鄒孟蜂復已將純水閥之開關切換，處於可得開啟Ｖ
    ６閥之狀態，再佐以被告己○○自承於七十八年間即開始負責反應槽，對於設備
    如何操作、機器元件之功能及安全設施顯然至為熟稔，足見被告己○○具有注意
    能力，雖然福國公司之員工訓練並未落實，且被告己○○未能完整了解Ｖ６開關
    閥具有緊急停注水功能之事實，福國公司又未能有效監督事先察覺而再施以訓
    練，但尚不影響被告己○○過失責任之成立。
五、被告丙○○雖以上開情詞置辯。然查：
（一）福國公司本身關於緊急應變計劃及緊急應變停步驟並無書面化之資料可供員
      工平日研悉或於緊急事故發生時依據該等資料操作，已如工業技術研究院環境
      與安全衛生發展中心於上開災因鑑定及分析影響報告內所述，證人即福國公司
      員工辛○○亦證稱只有口頭上聽過應變計劃，證人丁○○更明白表示福國公司
      根本沒有緊急應變計劃，遇到檢查時就臨時分個小組簽名應付（均見本院九十
      一年二月訊問筆錄），而證人戊○○所提出之資料僅係各反應槽之操作程序，
      其中並未載明當反應槽溫度過高時應如何處理，是福國公司確有此部份之疏失
      ，已堪確定。
（二）福國公司對於工廠內每一反應槽最多均僅指派一位員工負責，為被告己○○所
      不否認，證人辛○○、戊○○、林玉山等亦證述如是，雖被告丙○○辯稱六噸
      反應槽有證人辛○○共同負責，然證人辛○○業已證稱其係負責二噸八及一噸
      之二個反應槽，顯然福國公司之每一反應槽最多僅有一位員工負責，則上開災
      因鑑定及分析影響報告所述如發生操作疏失時，無另一人可協助提醒監控，亦
      堪可認定。
（三）被告己○○並非完整了解上開Ｖ六閥之緊急停注水功能，致其所負責之六噸
      反應槽發生溫度過熱時，應開啟Ｖ６開關閥而未開啟，因而引發本件爆炸事故
      ，被告己○○具有過失則如前述。
（四）按福國公司乃一法人組織，每一反應槽應有至少二位員工負責、平日即備妥書
      面之緊急應變計劃與緊急應變停步驟、員工訓練應予落實並加以監督等事宜
      ，屬於該公司之業務範圍，應有自然人負責。查被告丙○○身為福國公司之負
      責人，領導統馭該公司之全部業務，上開事宜自屬其所負責之業務範圍，雖其
      自九十年一月一日起接任董事長，但先前被告丙○○已從八十三年起擔任福國
      公司之顧問，八十七年起更接任總經理一職三年之久，對於上開屬於公司業務
      之事宜豈有諉稱非屬其業務範圍之理？況且，被告己○○於被告丙○○擔任顧
      問、總經理時，均任職福國公司，數年之期間被告丙○○卻未發現、亦未能督
      促被告己○○應該完整了解Ｖ６開關閥具有緊急停注水功能，則被告丙○○
      未盡監督之職，甚為明確。雖被告丙○○辯稱福國公司採廠長制，員工訓練及
      設備維護等職業安全事宜，概由證人即廠長兼執行董事戊○○負責云云，惟縱
      令屬實，證人戊○○廠長一職仍係受被告丙○○任命而擔任，被告丙○○對其
      適任與否，自應經常予以監督，若證人戊○○對於員工訓練及設備維護等職業
      安全事宜未能善盡職責，被告丙○○身為公司之負責人，當應採取適當之措施
      ，殊有任憑公司之疏失狀況繼續下去，自己卻坐領負責人報酬之理？是被告丙○○所辯，均不足採，其亦具有過失至明。
六、被告己○○、丙○○各有前述之過失，且渠等之過失與被害人菲律賓籍勞工ＰＡ
    ＣＩＡ  ＥＮＲＩＣＯ  ＭＵＴＵＣ死亡間，與上開建築物、財物受損害之人間
    ，均有相當因果關係。本案事證明確，被告二人犯行堪以認定。
七、按刑法上所謂業務，係指反覆同種類行為為目的之社會活動，查被告己○○、丙○○均係以福國公司生產化學產品為業之人，係從事業務之人，渠等因上述之過
    失致炸燬現有人所在之建築物且造成菲律賓籍ＰＡＣＩＡ  ＥＮＲＩＣＯ  ＭＵ
    ＴＵＣ死亡，核被告二人所為，均係犯刑法第一百七十六條準用同法第一百七十
    三條第二項因過失以其他爆裂物炸燬現有人所在之建築物罪以及同法第二百七十
    六條第二項業務過失致死罪。被告二人因過失以其他爆裂物炸燬鄰近之他人之設
    備、產品、玻璃、車輛、門窗等之輕罪行為，已為同一公共危險行為中因過失以
    其他爆裂物炸燬現有人所在之建築物罪部分所吸收，不另論罪，此部份公訴意旨
    所認，尚有誤會，被告二人以同一過失行為觸犯前述公共危險及業務過失致死二
    項罪名，係異種之想像競合，依刑法第五十五條規定，從一重之業務過失致死罪
    處斷。爰審酌被告二人之智識與過失程度，造成之損害甚鉅，惟兼衡被告丙○○
    已代表福國公司迅速與死者、全數傷者、大部分財物受損害之廠商、村民、汽車
    車主達成民事和解，有和解書在卷可憑，且被告二人皆素行良好，均無任何犯罪
    紀錄，有臺灣高等法院被告全國前案紀錄表二紙足考等一切情狀，分別量處如主
    文所示之刑。末查，被告二人皆素行良好，前未曾受有期刑以上刑之宣告，有前
    述台灣高等法院被告全國前案紀錄表二紙在卷足憑，渠等經此教訓今後應益知慎
    戒，信無再犯之虞，本院認本案刑之宣告，均以暫不執行為適當，爰就被告己○○部分併諭知緩刑五年、被告丙○○部分併諭知緩刑四年，用勵自新。
據上論斷，應依刑事訴訟法第二百九十九條第一項前段，刑法第一百七十六條、第一
百七十三第二項、第二百七十六條第二項、第五十五條、第七十四條第一款，罰金罰
鍰提高標準條例第一條前段，判決如主文。
本案經檢察官鍾曉亞到庭執行職務。
中      華      民      國    九十二    年      八      月    二十九    日
                                        臺灣新竹地方法院刑事第一庭
      法  官  李珮瑜
右正本證明與原本無異。
如不服本判決，應於判決送達後十日內向本院提出上訴狀( 應附繕本 )，上訴於臺灣
高等法院。
                                            書記官  龔紀亞
中      華      民      國    九十二    年      八      月    二十九    日
附錄本案論罪科刑法條全文
刑法第一百七十三條：
放火燒燬現供人使用之住宅或現有人所在之建築物、礦坑、火車、電車或其他供水、
陸、空公眾運輸之舟、車、航空機者，處無期徒刑或七年以上有期徒刑。
失火燒燬前項之物者，處一年以下有期徒刑、拘役或五百元以下罰金。
第一項之未遂犯罰之。
預備犯第一項之罪者，處一年以下有期徒刑、拘役或三百元以下罰金。
刑法第一百七十六條：
故意或因過失，以火藥、蒸氣、電氣、煤氣或其他爆裂物，炸燬前三條之物者，準用
各該條放火、失火之規定。
刑法第二百七十六條：
因過失致人於死者，處二年以下有期徒刑、拘役或二千元以下罰金。
從事業務之人，因業務上之過失犯前項之罪者，處五年以下有期徒刑或拘役，得併科
三千元以下罰金。


司法院資訊處製作；財團法人民間司法改革基金會備份。
